【裁判字號】    99,消債聲,17
【裁判日期】    990721
【裁判案由】    聲請免責
【裁判全文】
臺灣士林地方法院民事裁定            99年度消債聲字第17號
債  務  人  甲○○
代  理  人  蕭顯忠律師
上列當事人聲請清算事件，本院裁定如下：
    主  文
債務人甲○○不免責。
    理  由
一、按債務人因浪費、賭博或其他投機行為，致財產顯然減少或
    負擔過重之債務，而生開始清算之原因者，除債務人證明經
    普通債權人全體同意，或情節輕微，經法院審酌普通債權人
    全體受償情形及其他一切情狀，認為適當者外，法院應為不
    免責之裁定，消債條例第134 條第4 款、第135 條定有明文
    。至所謂浪費或投機行為者，係指債務人於其經濟狀況不佳
    之情形下，猶恣意揮霍、投機，致生活支出超過個人收入所
    應支出之程度，或心存僥倖冀以一時之小投資以博取大利益
    ，因致負擔更大債務，核其所為，於清算之原因有可歸責性
    ，自有加以制止之必要，尚不宜使之免責。而有無浪費或投
    機行為，端視債務人從事該行為時有無詳實之償還計畫，或
    有無以過去實證印證投資收益有相當或然率，或有政府、產
    業預定計畫等事實，倘無償還計畫、其他預定收入、過去實
    證或政府產業預定計畫等，僅是先行花費或以射倖心態從事
    投機時，即屬之，自不應認可免其還款之責，合先敘明。
二、經查，本件債務人甲○○聲請清算事件，前經本院於民國99
    年3 月24日裁定開始清算程序並同時終止清算程序確定在案
    ，有本院98年度消債清字第71號卷宗附卷可參。嗣經本院通
    知全體債權人陳述意見，函覆略以，債務人曾向債權人申辦
    現金卡、信用卡等產品，債務人之消費明細多為分期付款購
    物、餐廳飲食、影城娛樂、頻繁之修繕汽車、旅館及飯店住
    宿、每月數千元之電話通訊費、鉅額之旅行社、精品店及3C
    產品消費等非民生必需之消費，爰請求本院為不免責之裁定
    等語。債務人則陳報其消因罹患重度主動脈瓣膜閉銷不全及
    精神官能憂鬱症，無法從事勞力工作，致長期失業，僅靠政
    府之補助金勉強度日，故全賴信用卡借貸維持一家三口生活
    ，是債務人並無不免責之事由云云，惟查：
    (一)依債務人於99年2 月10日所提民事陳報狀所載，債務人於
      91年原任職於長快物流有限公司，惟因心臟疾病無力負荷
      勞力工作而離職，失業後無工作收入亦無補助金，生活全
      靠信用卡消費及預借現金，此已與債務人所稱於95年尚在
      汐止黃昏市場擺攤販賣童裝，及其於95年聲請無擔保債務
      協商時所提收入切結書所載每月收入新臺幣（下同）3 萬
      元（見本院98消債清字第71號卷第93頁）之陳述不符。縱
      債務人確因工作收入不高而不足支付家用，其經濟地位乃
      處窘迫，生活程度自必須相當之節制，以免生活支出超過
      個人收入所應支出之程度。然觀諸本件債務人92年至95年
      6 月間之信用卡消費金額（不含預借現金、利息、違約金
      、手續費等）即高達271 萬9852元，平均每月即刷卡消費
      達6 萬4758元，已明顯超過債務人全戶3 人維持基本生活
      所需金額，且察其消費明細常有東森得易購、華納威秀影
      城、豪城旅館、泉都溫泉休閒飯店、康橋大飯店、悠活渡
      假村、麗晶汽車旅館、雀兒喜溫泉飯店、易遊網、開羅旅
      行社、雙喜旅行社、聯營旅行社、衣身伊世精品、庭蓁精
      品等處所消費之紀錄，該等消費客觀上均非可認係維持生
      活所必要之支出。又債務人另有多筆高額汽車用品、修繕
      、油料之刷卡消費，縱認屬債務人工作所需而支出，亦顯
      逾無穩定正常工作收入之債務人所能負擔之程度。
    (二)且債務人於92年起已每月僅繳付銀行最低應繳金額，又常
      有預借現金之借貸行為，於93年4 月向台新銀行借得30萬
      元代償豐銀行、乙○銀行及荷蘭銀行之信用卡欠款後，
      仍持續使用該三間銀行之信用卡過度消費，致於98年12月
      再向遠東銀行借得18萬5898元代償豐銀行及荷蘭銀行之
      信用卡欠款，於94年5 月向國泰世華銀行借得50萬元代償
      乙○銀行信用卡欠款7 萬8000元及另二間銀行欠款各15萬
      8000元及26萬4000元，顯見債務人於經濟狀況不佳之情形
      下，猶恣意花費超過個人經濟能力所能支應之範圍，致資
      力惡化陷於負擔更高額債務之處境，堪認債務人於開始清
      算原因之發生為可歸責。是以，債務人陳報其並未有所奢
      侈、浪費等情，即無足憑採。揆諸首揭說明，債務人上開
      消費對照其財產狀況，顯屬超過通常必要之支出，而有浪
      費之事實，已堪予認定。
    (三)本院經函詢債權人之意見，債權人國泰世華銀行、乙○（
      台灣）銀行、豐銀行、澳盛銀行（原荷蘭銀行）、渣打
      、遠東銀行、永豐銀行、中國信託銀行、台新銀行、富邦
      資產管理股份有限公司、萬榮行銷股份有限公司、誠第
      一資產管理股份有限公司等均具狀表示不同意債務人免責
      ，此亦有上開債權人之民事陳報狀，附卷可參，足見債務
      人未經普通債權人全體之同意，債務人又無法提出業經普
      通債權人全體同意之證明，尚無從認符於消費者債務清理
      條例第134 條但書之規定，而可裁定免責。
三、從而，本件債務人雖經清算並已終止，但因有消費者債務清
    理條例第134 條第4 款規定之事由存在，且未經全體債權人
    同意其免責。揆之首揭規定及說明，即應為不免責之裁定。
四、本件債務人年僅49歲，雖因患有重度主動脈瓣膜閉鎖不全、
    高血壓，而不且熬夜及從事勞力工作，惟尚非全無工作能力
    ，允宜於本件不免責裁定後，依消費者債務清理條例第142
    條規定，繼續清償債務，於各普通債權人受償額均達其債權
    額之20% 以上後，再行聲請本院裁定免責，以資兼顧債權人
    利益。
五、爰裁定如主文。
中    華    民    國    99    年    7     月    21    日
                  民事第二庭  法      官  馬傲霜
上為正本係照原本作成。
如不服本裁定，應於裁定送達後10日內，以書狀向本院提出抗告
，並繳納抗告費新臺幣1千元。
中    華    民    國    99    年    7     月    22    日
                              書  記  官  高玉潔

司法院資訊處製作；財團法人民間司法改革基金會備份。
